ACORDAO-COMPLETO-2425885

ACÓRDÃO 7908/2021 ATA 15/2021 - PRIMEIRA CÂMARA

VISTOS, relatados e discutidos estes autos de alterações de aposentadoria promovidas pelo Instituto Federal de Educação, Ciência e Tecnologia de Santa Catarina,
ACORDAM os Ministros do Tribunal de Contas da União, reunidos em sessão da Primeira Câmara, diante das razões expostas pelo Relator, com fundamento no art. 71, inciso III, da Constituição Federal e nos arts. 1º, inciso V, 39, inciso II, e 45 da Lei 8.443/1992, em:
9.1. considerar legal, para fins de registro, o ato de alteração de aposentadoria de interesse do sr. Saulo Fernando Linhares, ressaltando que as parcelas indevidamente incluídas nos proventos, a título de "decisões judiciais", não mais integram o benefício;
9.2. considerar ilegais os atos de alteração de aposentadoria de interesse do sr. Nestor Venancio Bernardes e da sra. Walquiria Martins, recusando seu registro;
9.3. dispensar o ressarcimento das quantias indevidamente recebidas, em boa-fé, pelos interessados, consoante o Enunciado 106 da Súmula de Jurisprudência deste Tribunal;
9.4. determinar ao Instituto Federal de Educação, Ciência e Tecnologia de Santa Catarina que:
9.4.1. faça cessar, no prazo de 15 (quinze) dias, contado a partir da ciência desta deliberação, os pagamentos decorrentes dos atos impugnados, sob pena de responsabilidade solidária da autoridade administrativa omissa, consoante disposto nos arts. 71, inciso IX, da Constituição Federal e 262 do Regimento Interno desta Corte;
9.4.2. dê ciência desta deliberação ao sr. Nestor Venancio Bernardes e à sra. Walquiria Martins, alertando-os de que o efeito suspensivo proveniente da interposição de eventuais recursos, caso não providos, não os exime da devolução dos valores indevidamente percebidos após a notificação;
9.4.3. envie a esta Corte de Contas, no prazo de 30 (trinta) dias, por cópia, comprovante de que os interessados tiveram ciência desta deliberação;
9.5. esclarecer à entidade de origem, com supedâneo no art. 262 do Regimento Interno, que:
9.5.1. no caso do sr. Nestor Venancio Bernardes, deverão ser restabelecidos os efeitos do ato inicial de aposentadoria do interessado, editado em 1991, em particular no tocante à proporcionalidade dos proventos;
9.5.2. no caso da sra. Walquiria Martins, deverá ser emitido novo ato de alteração, escoimado das irregularidades apontadas neste processo;
9.6. dar ciência desta deliberação à Procuradoria Regional Federal da 4ª Região;
9.7. juntar cópia deste acórdão, acompanhado do relatório e do voto que o fundamentam, ao TC-Processo 025.166/2020-4.

Apreciação, para fins de registro, de aposentadorias concedidas pelo Instituto Federal de Educação, Ciência e Tecnologia de Santa Catarina.

Primeira Câmara

3. Interessados: Nestor Venancio Bernardes (XXX.115.189-XX); Saulo Fernando Linhares (XXX.946.389-XX); Walquiria Martins (XXX.445.459-XX).

13.1. Ministros presentes: Walton Alencar Rodrigues (Presidente), Benjamin Zymler (Relator) e Jorge Oliveira.
13.2. Ministros-Substitutos presentes: Augusto Sherman Cavalcanti e Weder de Oliveira.

BENJAMIN ZYMLER

Adoto como relatório, com os ajustes de forma pertinentes, a instrução elaborada no âmbito da Secretaria de Fiscalização de Integridade de Atos e Pagamentos de Pessoal e de Benefícios Sociais (Sefip) , a qual contou com a anuência dos dirigentes da unidade técnica e do representante do Ministério Público nos autos:
"INTRODUÇÃO
1.	Trata-se de atos de alteração de concessão de aposentadoria de Nestor Venâncio Bernardes, Saulo Fernando Linhares e Walquiria Martins, ex-servidores do Instituto Federal de Educação, Ciência, e Tecnologia de Santa Catarina. 
2.	Os atos foram submetidos, para fim de registro, à apreciação do Tribunal de Contas da União (TCU) , de acordo com o art. 71, inciso III, da Constituição Federal. O cadastramento e a disponibilização ao TCU ocorreram por intermédio do Sistema de Apreciação e Registro de Atos de Admissão e Concessões, na forma dos arts. 2º, caput e incisos I a VI, e 4º, caput, da Instrução Normativa - TCU 78/2018.
HISTÓRICO
3.	Esta Unidade Técnica, em instrução à peça 6, propôs que os atos deste processo fossem considerados prejudicados por inépcia, em razão da omissão no envio dos atos iniciais de aposentadoria, o que impossibilitaria a análise dos atos de alteração. 
4.	O Ministério Público de Contas concordou com a proposta da Unidade Técnica (peça 8) . No entanto, o Exmo. Ministro-Relator Benjamin Zymler entendeu que a situação não era de inépcia, registrando que as alterações autuadas neste processo não apresentam, de per si, nenhuma inconsistência que impeça sua apreciação (peça 9) . O Ministro-Relator determinou a realização de diligência, visando requerer à origem o imediato cadastramento dos respectivos atos iniciais, bem como para obter os seguintes elementos adicionais:
	a) mapa do tempo de serviço e documentação que sustenta o tempo ficto, no total de 7 anos, 3 meses e 5 dias (peça 2, p. 3) , atribuído ao sr. Nestor Venancio Bernardes;
	b) esclarecimentos acerca das 'parcelas judiciais' incluídas nos proventos do sr. Saulo Fernando Linhares e da sra. Walquiria Martins.
5.	A Unidade Jurisdicionada foi diligenciada por meio do ofício 3676/2019-TCU/Sefip, de 7/8/2019 (peças 10 e 11) . Em resposta, a Unidade Jurisdicionada encaminhou a documentação das peças 12 e 13.
EXAME TÉCNICO
a) Resposta à diligência
6.	Em resposta à diligência, a Unidade Jurisdicionada informou que cadastrou os atos de concessão inicial no sistema e-Pessoal (peças 12 e 13) . Registrou ainda que os interessados não recebem mais as parcelas judiciais.
7.	Em consulta ao sistema e-Pessoal, confirmamos o cadastro dos atos iniciais (peças 15 a 17) , os quais, por incompatibilidade entre os Sistemas e-Pessoal e Sisac, não puderam ser incluídos neste processo. Os atos de concessão inicial dos interessados foram analisados por esta Unidade Técnica no TC Processo 025.166/2020-4. Em consulta aos contracheques dos inativos, verifica-se que os interessados não recebem mais parcelas judiciais (peças 14 e 21) . 
b) ato de alteração de Nestor Venancio Bernardes
8.	O servidor Nestor Venancio Bernardes aposentou-se em 4/9/1991, no cargo de técnico em artes gráficas, com proventos proporcionais a 31/35 avos, com base no art. 40, inciso III, alínea 'c', da Constituição Federal (redação original) (peça 18) . O ato inicial de concessão de aposentadoria possui proposta da Sefip pela legalidade (TC Processo 025.166/2020-4) .
9.	O ato de alteração refere-se à integralização dos proventos, em razão da averbação de tempo insalubre no total de 7 anos, 3 meses e 5 dias (peça 2 e 18) . 
10.	Em relação à contagem ponderada de tempo prestado em atividades consideradas de risco, perigosas ou insalubres, o TCU, nos termos do Acórdão 2008/2006-TCU-Plenário, de relatoria do Ministro Walton Alencar Rodrigues, em consonância com o posicionamento adotado pela Suprema Corte, passou a reconhecer essa possibilidade ao servidor que exerceu, como celetista, no serviço público, atividades dessa natureza no período anterior à vigência da Lei 8.112/1990. 
11.	Para esse fim, este Tribunal tem aceitado a averbação realizada de ofício pelo órgão/entidade de origem quando se trata de cargo cujas atribuições, presume-se, envolvam risco para a higidez física do profissional, como, por exemplo, médico, odontólogo e enfermeiro. No entanto, para ocupantes de outros cargos, em especial aqueles de natureza eminentemente administrativa, é indispensável a apresentação de certidão emitida pelo INSS ou, alternativamente, de laudo oficial que efetivamente comprove a existência de risco à integridade física do servidor ou a presença de agentes nocivos à sua saúde no local de trabalho (e.g. Acórdão 911/2014-TCU-Plenário, de relatoria do Ministro Benjamin Zymler) .
12.	O servidor faz parte da ação judicial 2000.72.00.009593-5, que determinou a averbação de tempo celetista exercido em atividade insalubre referente aos períodos de 23/4/1970 a 31/10/1980 e 2/5/1983 a 11/12/1990. Ademais, existe laudo do INSS atestando as condições insalubres no referido período (peça 15, p. 6-10) .
13.	Diante do exposto, entende-se que o tempo insalubre averbado pelo ex-servidor está de acordo com a jurisprudência desta Corte de Contas, podendo, o ato ser apreciado pela legalidade. 
c) ato de alteração de Saulo Fernando Linhares
14.	O servidor Saulo Fernando Linhares aposentou-se, no cargo de médico, em 17/4/1991, com proventos proporcionais a 31/35 avos e jornada de trabalho de 20 horas semanais (peça 16, p. 7) . O ato de concessão inicial de aposentadoria, autuado no TC Processo 025.166/2020-4, possui proposta da Unidade Técnica pela legalidade.
15.	O ato de alteração de aposentadoria integralizou os proventos com base no artigo 190 da Lei 8.112/1990. À peça 16, p. 8-9, consta Laudo Médico atestando que o servidor foi acometido de doença especificada em lei a partir de 17/7/2014.
16.	Ressalta-se ainda que não consta mais nos proventos do servidor a decisão judicial constante no ato de alteração (peça 14, p. 1, e peça 21, p. 1) . 
17.	Verificou-se também que o ex-servidor Saulo Fernando Linhares possui outra aposentadoria no cargo de médico, concedida pelo Ministério da Saúde em 31/3/1992, com jornada de trabalho de 20 horas semanais (peça 21, p. 1-2) . A aposentadoria em exame neste processo também possui jornada de trabalho de 20 horas semanais. Desta forma, constata-se que havia compatibilidade de horários para a acumulação dos dois cargos de médicos, com base no artigo 37, inciso XVI, alínea 'c', da Constituição Federal/1988.
18.	Desta forma, o ato de alteração de aposentadoria do interessado pode ser apreciado pela legalidade.
d) ato de alteração de Walquiria Martins
19.	A servidora Walquiria Martins aposentou-se por invalidez, no cargo de assistente administrativo, em 18/8/2016, com proventos proporcionais, com base no artigo 6º-A da Emenda Constitucional 70/2012 (peça 19) . 
20.	No TC Processo 025.166/2020-4, o ato de concessão inicial de aposentadoria da interessada possui proposta da Unidade Técnica pela ilegalidade, em razão da proporção incorreta dos proventos e dos anuênios.
21.	No ato de alteração constou a proporção de 26/30 avos, embora o tempo total de aposentadoria seja de 27 anos, 3 meses e 5 dias. O mapa de tempo de contribuição à peça 17, p. 3, confirma que a servidora tem direito à aposentadoria na proporção de 27/30 avos.
22.	Consultando o contracheque, verifica-se que a inativa não recebe mais a decisão judicial referente aos 28,86% (peça 14, p. 2) . No entanto, embora o tempo de serviço para GATS seja de 6 anos, 5 meses e 2 dias, verifica-se que os anuênios foram calculados no percentual de 7%. 
23.	 A servidora atualmente ocupa a classe D, Padrão 4, Nível 14 (peça 14, p. 2, e peça 17, p. 1) . Considerando a tabela de remuneração, o provento básico integral seria de R$ 4.513,12 (peça 20) . Observa-se que os anuênios estão sendo calculados em 7% (R$ 315,91) , quando o correto seria 6% (R$ 270,78) , uma vez que ela ingressou no serviço público em 09/10/1992, e que o valor do provento básico está em proporção maior que a devida. A servidora deveria receber R$ 4.061,81, e está recebendo R$ 4.100,96 (peça 14, p. 2, e peça 21, p. 2) .
24.	Diante do exposto, está ilegal o ato de alteração de aposentadoria de Walquiria Martins. Por fim, vale destacar que o ato da interessada deu entrada neste Tribunal em 25/4/2019, portanto, há menos de cinco anos, não sendo aplicável o procedimento de contraditório e ampla defesa determinado pelo Acórdão 587/2011-TCU-Plenário, Ministro-Relator Valmir Campelo.
CONCLUSÃO
25.	Em razão do exposto e tendo em vista as análises realizadas nos atos de alteração de concessão de aposentadoria de Nestor Venancio Bernardes e Saulo Fernando Linhares, esta Unidade Técnica considera que os atos em tela podem receber a chancela de legalidade e o registro por esta Egrégia Corte, com a devida ressalva.
26.	O ato de alteração de aposentadoria de Walquiria Martins está ilegal, uma vez que os proventos não estão calculados na proporção de 27/30 avos e os anuênios estão na proporção de 7%, quando o correto seria 6%. 
27.	Registre-se que a análise deste processo levou em conta os dispositivos da Resolução TCU 315/2020.
PROPOSTA DE ENCAMINHAMENTO
28.	Ante o exposto, conforme o preceituado no art. 71, inciso III, da Constituição Federal, c/c os arts. 1º, inciso V, e 39, inciso II, da Lei nº 8.443/1992 e 1º, inciso VIII, e 260, §§ 1º, 2º e 4º, do Regimento Interno/TCU, e tomando por base as informações prestadas pelo órgão de controle interno e as verificações feitas pela unidade técnica, na forma prevista no art. 260, caput, do referido Regimento, propõe-se: 
a) considerar legais e conceder o registro dos atos de alteração de aposentadoria de Nestor Venancio Bernardes e Saulo Fernando Linhares, com a ressalva de que os interessados não recebem mais rubrica judicial em seus proventos;
b) considerar ilegal e negar o registro do ato de alteração de aposentadoria de Walquiria Martins;
c) dispensar o ressarcimento das quantias indevidamente recebidas de boa-fé, nos termos da Súmula TCU n. 106;
d) determinar ao Instituto Federal de Educação, Ciência, e Tecnologia de Santa Catarina, com fundamento no inciso I do art. 4º da Resolução TCU 315/2020, que adote medidas para:
d.1) no prazo de quinze dias, fazer cessar os pagamentos decorrentes do ato impugnado por esta Corte de Contas, sob pena de responsabilidade solidária da autoridade administrativa omissa, nos termos do art. 262 do Regimento Interno/TCU;
d.2) dar ciência, no prazo de 15 (quinze) dias, do inteiro teor desta deliberação à interessada, alertando-a de que o efeito suspensivo proveniente da interposição de eventuais recursos junto ao TCU não a exime da devolução dos valores percebidos indevidamente após a respectiva notificação, caso esses não sejam providos; e
d.3) encaminhar ao Tribunal, no prazo de 30 (trinta) dias contados da ciência da decisão, documento apto a comprovar que a interessada tomou conhecimento do acórdão."
É o relatório.

não há

Procurador Júlio Marcelo de Oliveira.

ALTERAÇÕES DE APOSENTADORIA. LEGALIDADE E REGISTRO DE UM DOS ATOS. ILEGALIDADE E NEGATIVA DE REGISTRO DOS DEMAIS. CONTAGEM PONDERADA, EM UM DOS CASOS, DE TEMPO INSALUBRE ANTERIOR À LEI 8.112/1990. PRESCRIÇÃO DO FUNDO DE DIREITO À REVISÃO DO ATO CONCESSÓRIO. CÁLCULO INCORRETO, EM OUTRO, DA PROPORCIONALIDADE DOS PROVENTOS E DO PERCENTUAL DE ANUÊNIOS. DETERMINAÇÕES.

APOSENTADORIA (APOS)

Secretaria de Fiscalização de Integridade de Atos e Pagamentos de Pessoal e de Benefícios Sociais (Sefip).

Em exame, três atos de alteração de aposentadoria emitidos pelo Instituto Federal de Educação, Ciência e Tecnologia de Santa Catarina (IFECT-SC) , como segue:
	¿ sr. Nestor Venancio Bernardes - elevação da proporcionalidade dos proventos em face da contagem ponderada de tempo de atividade supostamente insalubre prestado sob o regime celetista;
	¿ sr. Saulo Fernando Linhares - integralização dos proventos motivada pelo acometimento de moléstia especificada em lei (art. 190 da Lei 8.112/1990) ; e
	¿ sra. Walquiria Martins - acréscimo de tempo de serviço não computado inicialmente.
2.	Instruindo o feito, a Secretaria de Fiscalização de Integridade de Atos e Pagamentos de Pessoal e de Benefícios Sociais (Sefip) posiciona-se pela negativa de registro do ato de interesse da sra. Walquiria Martins, por conta do cálculo incorreto da proporcionalidade dos proventos e do pagamento a maior de anuênios, e pelo deferimento do registro dos demais.
3.	O Ministério Público põe-se de acordo.
4.	Permito-me dissentir dos pareceres no tocante ao ato do sr. Nestor Venancio Bernardes.
5.	Segundo informam os autos, o ex-servidor se aposentou voluntariamente, em 4/9/1991, com proventos calculados à razão de 31/35. Em 2012 (21 anos depois, portanto) , supostamente por força de decisão judicial, seus proventos foram integralizados (ato ora em exame) em função da contagem ponderada de seu tempo de serviço público - prestado sob o regime celetista - trabalhado em condições insalubres.
6.	Ocorre que: a) não há decisão judicial determinando a alteração da aposentadoria inicial do inativo; b) quando editado o ato de alteração, em 2012, já havia se operado a prescrição do fundo de direito a quaisquer vantagens ou benefícios eventualmente suprimidos na concessão original.
7.	Sobre o primeiro ponto - inexistência de decisão judicial a amparar a integralização dos proventos -, cumpre esclarecer que, de fato, num primeiro momento, o Tribunal Regional Federal da 4ª Região (TRF-4) , na fase de execução de título judicial obtido pelo inativo, determinou a revisão da aposentadoria do interessado para inclusão do tempo ficto insalubre. Entretanto, o Superior Tribunal de Justiça (STJ) , dando provimento a recurso especial interposto pelo IFECT-SC, rescindiu essa decisão. Para o STJ, a despeito de a sentença de mérito proferida no respectivo processo de conhecimento reconhecer o direito do autor à averbação do tempo insalubre, nada dispôs sobre eventual direito à alteração da aposentadoria anteriormente concedida. Eis a ementa do julgado: 
"ADMINISTRATIVO. SERVIDOR FEDERAL INATIVO. RECONHECIMENTO, POR DECISÃO TRANSITADA EM JULGADO, DO DIREITO À CONTAGEM PONDERADA DOS PERÍODOS NOS QUAIS, SOB O REGIME CELETISTA, DESENVOLVEU ATIVIDADES INSALUBRES. EXECUÇÃO DO JULGADO. AVERBAÇÃO, NOS ASSENTAMENTOS FUNCIONAIS DO SERVIDOR, DO TEMPO DE SERVIÇO ACRESCENTADO. PROVIDÊNCIA QUE SATISFAZ, INTEGRALMENTE, O TÍTULO JUDICIAL. PRETENSÃO DO AUTOR DE OBTER, A PRETEXTO DE CUMPRIMENTO DO TÍTULO JUDICIAL, A ALTERAÇÃO DO ATO DE APOSENTADORIA E DOS RESPECTIVOS PROVENTOS, DE PROPORCIONAIS PARA INTEGRAIS, E DE RECEBER PARCELAS VENCIDAS. INEXISTÊNCIA, NO TÍTULO EXEQUENDO, DE QUALQUER DETERMINAÇÃO NESSE SENTIDO. VIOLAÇÃO À COISA JULGADA CONFIGURADA" (RECURSO ESPECIAL Nº 985.310, rel. Ministro Marco Aurélio Bellizze, julgado em 16/5/2012; grifei) .
8.	Para que não fiquem dúvidas a respeito, permito-me transcrever as razões apresentadas pelo relator do caso no STJ, Ministro Marco Aurélio Bellizze:
"Após examinar e reexaminar, em sua inteireza, os fundamentos do voto que dá corpo ao título judicial, nele não encontrei nenhuma menção ou deliberação acerca da alteração do ato de aposentadoria do autor e do pagamento de eventuais diferenças pecuniárias que daí poderiam advir, não obstante tais pedidos terem sido formulados, efetivamente, na petição inicial. 
É dizer: o conteúdo do acórdão exequendo é meramente declaratório, na medida em que apenas reconheceu o direito do autor 'à contagem especial de tempo de serviço com os devidos acréscimos legais relativamente ao período anterior ao advento da Lei nº 8.112/90'. 
Assim, providenciada que foi pelo CEFET-SC a averbação, nos assentamentos funcionais do servidor, do acréscimo de tempo de serviço reconhecido no título judicial, nada mais havia, realmente, a ser requerido ou providenciado com fundamento em tal título, revelando-se correta a decisão do magistrado de primeiro grau de julgar extinta a execução. 
Não há dúvida, portanto, de que o acórdão recorrido, ao declarar que o título judicial contém um provimento condenatório nele não existente, extrapolou os limites da coisa julgada, donde procedentes as alegações do recorrente" (grifei) .
9.	Contra essa decisão, o sr. Nestor Venancio Bernardes opôs agravo regimental. Mais tarde, todavia, dele desistiu, conforme despacho do relator datado de 26/12/2014 (peça 28) .
10.	Como se vê, insisto, inexiste decisão judicial amparando a revisão do ato inicial de aposentadoria do ex-servidor. Na realidade, a decisão judicial transitada em julgado sobre a matéria expressamente assentou que eventual alteração "dos respectivos proventos, de proporcionais para integrais", fundada no título judicial obtido pelo inativo, configurava "violação à coisa julgada".
11.	Quanto ao segundo ponto, prescrição do fundo de direito à alteração da aposentadoria, a disciplina aplicável à hipótese é aquela estabelecida nos arts. 1º e 2º do Decreto 20.910/1932:
"Art. 1º As dívidas passivas da União, dos Estados e dos Municípios, bem assim todo e qualquer direito ou ação contra a Fazenda federal, estadual ou municipal, seja qual for a sua natureza, prescrevem em cinco anos contados da data do ato ou fato do qual se originarem.
Art. 2º Prescrevem igualmente no mesmo prazo todo o direito e as prestações correspondentes a pensões vencidas ou por vencerem, ao meio soldo e ao montepio civil e militar ou a quaisquer restituições ou diferenças".
12.	Esse, a propósito, é o entendimento assente no STJ (grifos acrescidos) :
EREsp 1172833 - EMENTA
"EMBARGOS DE DIVERGÊNCIA. SERVIDOR PÚBLICO. APOSENTADORIA. REVISÃO. PRESCRIÇÃO. DECRETO 20.910/1932. NATUREZA. FUNDO DE DIREITO. JURISPRUDÊNCIA CONSOLIDADA NA PRIMEIRA SEÇÃO, NA TERCEIRA SEÇÃO E NA CORTE ESPECIAL. SÚMULA 168/STJ.
IDENTIFICAÇÃO DA CONTROVÉRSIA.
 1. Trata-se de Embargos de Divergência apresentados contra decisão proferida pela Quinta Turma, em que os embargantes apontam dissídio jurisprudencial (...) . 
2. O embargante aduz que a prescrição da pretensão de revisão do ato de aposentadoria de servidor público é de trato sucessivo e deve atingir apenas as prestações anteriores aos cinco anos que antecedem o ajuizamento da ação, e não o próprio fundo de direito. 
EXAME DE CONHECIMENTO DOS EMBARGOS DE DIVERGÊNCIA 
3. Primeiramente, registra-se que a Corte Especial decidiu, na sessão de 5.12.2018, no julgamento do EAg 1.070.374/RS, por não conhecer de Embargos de Divergência, por aplicação da Súmula 168/STJ, que trata de discussão idêntica à presente: se prazo prescricional da revisão do ato de aposentadoria de servidor público atinge o fundo de direito. 
............................................................................................................................................
6. A matéria relativa à aplicação da prescrição do fundo de direito em demandas em que se pretende revisar o ato de aposentadoria de servidor público (o que abarca o objetivo do presente caso de incluir tempo de serviço insalubre na contagem do tempo de serviço) está absolutamente pacificada no âmbito da Corte Especial, da Primeira Seção, atualmente a competente para apreciar a matéria, e da Terceira Seção, que detém a competência residual de análise da matéria. 
7. 'SERVIDOR PÚBLICO FEDERAL. REVISÃO DE APOSENTADORIA. CONVERSÃO DE TEMPO DE SERVIÇO ESPECIAL EM COMUM. PERÍODO CELETISTA E ESTATUTÁRIO. PRESCRIÇÃO DO FUNDO DE DIREITO. OCORRÊNCIA. (...) A revisão do ato de aposentadoria para aproveitamento de tempo laborado em condições insalubres submete-se ao prazo prescricional de cinco anos contados da concessão do benefício, nos termos do art. 1º do Decreto 20.910/1932.' (AgRg no REsp 1.205.767/RS, Rel. Ministro Napoleão Nunes Maia Filho, Primeira Turma, DJe 25.9.2015) . 
8. No mesmo sentido (...) . 
9. Na Terceira Seção, atual detentora da competência residual sobre a matéria, não há divergência: 'A pretensão de revisão do ato de aposentadoria, com a contagem especial de tempo de serviço prestado de forma insalubre, tem como termo inicial para o prazo prescricional a concessão dessa pela Administração. Transcorridos mais de cinco anos entre a inativação do servidor e o ajuizamento da ação que pretende a alteração desse ato, torna-se imperioso o reconhecimento da prescrição do chamado fundo de direito.' (REsp 1. 032.428/RS, Rel. Ministro Jorge Mussi, Quinta Turma, DJe 19.10.2009) . 
10. No mesmo sentido, no âmbito da Terceira Seção (...) . 
11. Estando o entendimento do acórdão paradigma (Segunda Turma) superado na esfera da Primeira Seção, a competente para dirimir controvérsias relativas a direito do servidor público, aplica-se a Súmula 168/STJ, segundo a qual 'não cabem embargos de divergência, quando a jurisprudência do Tribunal se firmou no mesmo sentido do acórdão embargado'. 
ENTENDIMENTO DA CORTE ESPECIAL NO AGRG NO ERESP 1.174.989/SC 
12. Acerca do entendimento proferido pela Corte Especial no AgRg nos EREsp 1.174.989/SC, Rel. Ministro Sidnei Beneti, DJe 3.2.2014, a já citada jurisprudência torrencial, no sentido da aplicação da prescrição do fundo de direito para rever o ato da aposentadoria dos servidores públicos federais, foi alterada por decisão monocrática do relator, posteriormente confirmada, é verdade, por decisão colegiada em Agravo Regimental. 
13. Ainda que tal questão seja ultrapassada, a intelecção do julgamento dos ERESP 1.174.989/SC foi posteriormente superada pela Corte Especial para fixar a prescrição como de fundo de direito em caso de revisão de aposentadoria de servidor público: 
13.1. 'EMBARGOS DE DIVERGÊNCIA NO AGRAVO. SERVIDOR PÚBLICO. ATO DE CONCESSÃO DE APOSENTADORIA. REVISÃO. PRESCRIÇÃO QUINQUENAL. FUNDO DO DIREITO. (...) O termo inicial da prescrição quinquenal aplicável à ação que busca a revisão da proporcionalidade dos proventos de aposentadoria em razão dos anos de serviço prestados é o ato de concessão do benefício, porquanto a pretensão atinge o próprio fundo do direito.' (EAg 1.172.802/SP, Rel. Ministro João Otávio de Noronha, Corte Especial, DJe 5.10.2015) . 
13.2. 'PROCESSO CIVIL. AGRAVO REGIMENTAL NOS EMBARGOS DE DIVERGÊNCIA. AUSÊNCIA DE COMPROVAÇÃO DE DISSÍDIO JURISPRUDENCIAL. 1. O conhecimento dos embargos de divergência pressupõe a existência de similitude das circunstâncias fáticas e do direito aplicado nos acórdãos recorrido e paradigma, o que não foi observado na espécie. 2. O Superior Tribunal de Justiça firmou entendimento no mesmo sentido do acórdão embargado, reconhecendo a incidência da denominada prescrição do fundo de direito quando a pretensão da parte envolve a incorporação de gratificações e vantagens que, a seu juízo, deveriam ter sido contempladas nos respectivos proventos. Precedentes. 3. Agravo regimental a que se nega provimento.' (AgRg nos EREsp 1.112.291/PE, Rel. Ministro Og Fernandes, Corte Especial, DJe 23.9.2014) . 
14. Aqui novamente prevalece, portanto, o disposto na Súmula 168/STJ, já que o acórdão embargado está de acordo com a compreensão da Corte Especial.
CONCLUSÃO 
15. Embargos de Divergência não conhecidos" (EREsp 1172833/SC, rel. p/ Acórdão Min. Herman Benjamin, Corte Especial, DJe 11/6/2019) .
13.	Aliás, ainda sobre a ação judicial movida pelo sr. Nestor Venancio Bernardes, a informação dos autos é de que a decisão judicial que determinou a contagem ponderada de seu tempo insalubre, além de não tratar de eventual alteração de sua aposentadoria já concedida, tampouco enfrentou a temática da prescrição do direito à eventual melhoria dos proventos. Tal circunstância, independentemente até da decisão do STJ, já seria o bastante para a negativa de registro do ato por este Tribunal.
14.	Em suma, uma vez promovida quando já operada a prescrição do fundo de direito a eventuais vantagens ou benefícios suprimidos na concessão inicial do interessado, a alteração editada extemporaneamente pelo IFECT-SC apresenta-se flagrantemente antijurídica, o que implica a negativa de registro do ato.
15.	Quanto à alteração da aposentadoria da sra. Walquíria Martins, o respectivo ato encerra erro no percentual de anuênios atribuído à interessada - 7%, em vez de 6%. Afora isso, o valor atualmente pago à inativa a título de provento básico (90,87% do vencimento básico do respectivo cargo) não guarda correspondência com aquele consignado no ato (26/30) nem com o tempo de serviço informado (27 anos) .
16.	Portanto, ilegal a alteração.
17.	Por fim, relativamente ao ato de interesse do sr. Saulo Fernando Linhares, não tendo nele sido identificada nenhuma impropriedade, apresenta-se apto ao registro pelo Tribunal.
18.	Em tempo, considerando que os atos iniciais de aposentadoria dos três servidores arrolados nestes autos estão sendo examinados no TC-Processo 025.166/2020-4, tenho por conveniente a juntada de cópia àquele processo da decisão que aqui vier a ser adotada.
	Diante do exposto, voto no sentido de que este Colegiado adote a deliberação que ora submeto à sua apreciação.
TCU, Sala das Sessões Ministro Luciano Brandão Alves de Souza, em 11 de maio de 2021.
BENJAMIN ZYMLER 
Relator